【裁判字號】    99,抗,1
【裁判日期】    990226
【裁判案由】    拍賣抵押物抗告
【裁判全文】
臺灣彰化地方法院民事裁定                 99年度抗字第1號
抗  告  人  乙○○
相  對  人  保證責任彰化縣鹿港信用合作社
法定代理人  甲○○
上列抗告人與相對人請求拍賣抵押物事件，抗告人對於本院民國
98年10月23日所為之98年度司拍字第385 號裁定提起抗告，本院
裁定如下：
    主  文
原裁定廢棄。
    理  由
一、相對人於原審聲請意旨略以：抗告人之前手黃光燦為擔保債
    務，於民國 (下同）71年4 月13日，以其所有坐落彰化縣福
    興鄉○○段950 地號之土地及其上門牌號碼彰化縣福興鄉○
    ○路○ 段790 巷40號之建物，設定新臺幣（下同）30萬元之
    本金最高限額抵押權，其抵押權存續期間係自71年4 月7 日
    起至86年4 月6 日止，以擔保黃光燦對相對人現在（包括過
    去所負之債務）及將來一切債務之清償，經登記在案。又第
    三人即債務人黃於89年7 月18日，邀連帶保證人黃光燦、
    黃光煜、黃光堯向相對人借款280 萬元，約定有利息、遲延
    利息及違約金等，詎屆至清償期，債務人黃未為清償債務
    ，經本院98年度司執字第3425號強制執行事件命債務人黃
    、黃光燦、黃光堯應向相對人連帶清償債務，計尚欠本金
    280 萬元及利息、遲延利息、違約金等，而抵押之不動產雖
    於92年3 月13日登記與抗告人所有，然依民法第881 條之17
    準用第867 條之規定，本件抵押權不因此而受影響，為此聲
    請拍賣抵押物以資受償，並提出他項權利證明書、抵押權設
    定契約書、借據、債權憑證、借據影本及土地、建物登記謄
    本為證。
二、抗告意旨略以：抗告人之前手黃光燦為擔保債務，71年4 月
    13日，以其所有坐落彰化縣福興鄉○○段950 地號之土地及
    其上門牌號碼彰化縣福興鄉○○路○ 段790 巷40號之建物，
    設定30萬原之本金最高限額抵押權，其抵押權存續期間係自
    71年4 月7 日起至86年4 月6 日止，以擔保其對鹿港信用合
    作社現已經發生及將來可能發生一切債務之清償，並經抵押
    權登記在案，惟黃光燦於74年2 月5 日將上開不動產出售予
    劉炎勳，嗣劉炎勳再於91年12月30日將上開不動產贈與抗告
    人乙○○。然因黃光燦、黃光煜、黃光堯於89年7 月18日就
    黃向相對人之借款為連帶保證人，詎黃屆期未清償債務
    ，經臺灣彰化地方法院98年度司執字第3425號強制執行事件
    命債務人黃、黃光燦、黃光堯應向聲請人連帶清償債務，
    計尚欠本金280 萬元及利息、遲延利息、違約金。惟查，相
    對人之上開債權，並非發生在系爭最高限額抵押權存續期間
    內之債權，當非抵押權效力所及。原審未予詳查，竟裁定准
    予拍賣抵押物，顯不合法。為此，提起本件抗告，求予廢棄
    原裁定等語。
三、按抵押權人聲請拍賣抵押物，在一般抵押，因必先有被擔保
    之債權存在，而後抵押權始得成立，故祇須抵押權已經登記
    ，且登記之債權已屆清償期而未受清償，法院即應准許之。
    惟最高限額抵押，抵押權成立時，可不必先有債權存在，縱
    經登記抵押權，因未登記已有被擔保之債權存在，如債務人
    或抵押人否認先已有債權存在，或於抵押權成立後，曾有債
    權發生，而從抵押權人提出之其他文件為形式上之審查，又
    不能明瞭是否有債權存在時，法院自無由准許拍賣抵押物（
    最高法院71年台抗字第306 號判例意旨參照）。又最高限額
    之抵押契約固得將現在已發生及將來可能發生之債權約定為
    擔保債權。惟抵押契約約定有存續期間者，訂立契約之目的
    ，顯在擔保存續期間內所發生之債權，則應以存續期間所發
    生之債權，始為抵押權效力所及（最高法院88年台上字第
    1879號判決意旨參照）。準此，最高限額抵押權成立時，縱
    無債權存在，尚不妨其成立生效，惟於實行最高限額抵押權
    之際，法院仍應形式上審查是否有債權存在，如認無債權存
    在時，即無由准許拍賣抵押物。又倘最高限額抵押權之抵押
    權人對於抵押人所取得之債權，係在最高限額抵押權所定存
    續期間屆滿後或最高限額抵押權所擔保之債權確定後所發生
    者，自無受最高限額抵押權擔保效力所及之餘地。
四、查本件相對人主張第三人黃光燦於71年4 月7 日，以其所有
    如附表所示之不動產，設定新台幣30萬元之本金最高限額抵
    押權，存續日期自71年4 月7 日起至86年4 月6 日止，並經
    登記在案，業據其於原法院提出抵押權設定契約書、他項權
    利證明書及土地登記簿謄本等件影本為證，應堪認定為真實
    。惟查本件債務人黃光燦與相對人於設定本金最高限額抵押
    權時，雙方就抵押權擔保之存續期間約定係自71年4月7日起
    至86年4月6日止，惟相對人於原審所提借款人黃之借據，
    借款日期為89年7月18日，從而，相對人就連帶保證人黃光
    燦所取得之債權，並非抵押權存續期間所發生之債權，揆諸
    上揭說明，該債權並非抵押權擔保效力所及。綜上所述，依
    相對人於原法院所提出之證據為形式上之審查，尚不能證明
    本件相對人於系爭最高限額抵押權存續期間內，對於第三人
    黃光燦有何債權存在，則依前揭說明，自不得遽予准許拍賣
    抵押物。原裁定准如相對人所請，尚有未洽。抗告意旨指摘
    原裁定不當，聲明廢棄，非無理由。本件認有發回由原審查
    明，考量是否命相對人提出其他證據，俾供形式上予以審查
    最高限額抵押權存續期間內是否有上開借款債權存在，另為
    適當裁定之必要。
五、據上論結，本件抗告為有理由，依非訟事件法第46條，民事
    訴訟法第492條，裁定如主文。
中    華    民    國    99    年    2    月    26    日
                  民事第一庭    法  官  施坤樹
以上正本係照原本作成。
如不服本裁定，僅得於收受本裁定正本送達後10日內，以適用法
規顯有錯誤為理由，向本院提出再抗告狀，（須附繕本一份及
繳納再抗告裁判費新台幣1,000元），經本院許可後紿可再抗告
。
中    華    民    國    99    年    3    月    5    日
                                書記官  施嘉玫

司法院資訊處製作；財團法人民間司法改革基金會備份。
